【裁判字號】    94,訴,2521
【裁判日期】    951108
【裁判案由】    交還土地等
【裁判全文】
臺灣高雄地方法院民事判決              94年度訴字第2521號
原      告  戊○○
訴訟代理人  周村來律師
            周元培律師
複代理人    己○○
被      告  丁○○○
訴訟代理人  丙○○
上列當事人間請求交還土地事件，經本院於民國95年10月25日言
詞辯論終結，判決如下：
  主          文
原告之訴及假執行之聲請均駁回。
訴訟費用由原告負擔。
  事 實 及 理 由
壹、程序部分：
    按訴狀送達後，原告不得將原訴變更或追加他訴，但擴張或
    減縮應受判決事項之聲明者，不在此限，民事訴訟法第255
    條第1 項第3 款定有明文。本件原告起訴原聲明請求：(1)被
    告應將坐落高雄縣大社鄉○○○段65-8地號土地，如附圖所
    示A 部分面積519 平方公尺之地上物拆除，並將土地交還於
    原告。(2)被告應給付原告新台幣 (下同)151,800 元 及自民
    國94年10月12日起，按月給付原告6,600 元至交還前開土地
    止。(3)前開第(1)項聲明，願供擔保請准宣告假執行。嗣於起
    訴狀繕本送達後就第(2)項損害賠償部分，改以請求被告應給
    付193,760 元及自起訴狀繕本送達翌日起按年息5%計算之利
    息；並自95年4 月12日起至交還土地止，按月給付原告6,92
    0 元，核屬擴張應受判決事項之聲明，依上開法條之規定，
    亦應准許。
貳、實體部分
一、原告起訴主張：
  (一)原告於民國92年11月3 日於本院民事執行處91年度執字第38
    183 號強制執行事件，拍定取得坐落高雄縣大社鄉○○○段
    65-8地號，地目原、面積777 平方公尺，所有權全部之土地
     (以下簡稱系爭土地)， 並於同年月11日辦畢所有權移轉登
    記。茲被告未經原告同意，竟於系爭土地如附圖所示A 部分
    ，建築門牌號碼為高雄縣大社鄉嘉誠村水孝巷22號房屋 (
    以下簡稱系爭房屋)， 無權占用原告之土地，原告自得請求
    被告拆屋還地。
  (二)又無權占有他人土地，可能獲得相當於租金之利益，為社會
    通常之觀念。另城市地方房屋之租金，以不超過土地及其建
    築物申報總價年息百分之十為限；租用基地建築房屋準用上
    開規定，土地法第97條第1 項、第105 條定有明文。被告無
    權占有系爭土地面積為519 平方公尺，以申報地價每平方公
    尺2,000 元，及年息8%之基準計算，每月之租金為6,920 元
    【計算式： (2000×519 ×8%) ÷12＝6920】。自92年11
    月11日原告辦畢所有權登記起至95年3 月12日止，已到期之
    租金計28月，合計193,760 元。
  (三)爰依民法第767 條之規定請求被告拆屋還地；並依民法第17
    9 條規定請求被告給付已到期之相當於租金之損害賠償193,
    760 元及其法定遲延利息；並自95年4 月12日起至返還土地
    止，按月賠償6,920 元。
二、被告抗辯：原告所指系爭房屋於57年12月24日被告向陳生貴
    購買土地時即存在，被告嗣又於80年1 月15日重新改建。85
    年9 月19被告向中國信託商業銀行股份有限公司 (以下簡稱
    中國信託)辦 理抵押借款，當時僅提供系爭土地設定抵押予
    中國信託，因系爭房屋未辦理保存登記，因此未一併辦理設
    定抵押。嗣於87年9 月3 日，即原告拍定取得系爭土地所有
    權之前，被告又將系爭房屋以1,077,000 元出賣予乙○○○
    ，目前已由乙○○○及其家人居住使用，被告並未占用原告
    之土地等語，並聲明：原告之訴駁回。
三、兩造不爭執之事項：
  (一)系爭土地原係被告所有，於85年9 月19日設定最高限額360
    元抵押權予中國信託。嗣由原告於92年11月3 日本院強制執
    行程序中拍定取得，並於92年11月11日辦畢所有權移轉登記
    。
  (二)門牌號碼高雄縣大社鄉嘉誠村水孝巷22號房屋，為被告於80
    年1 月15日出資改建，且坐落於系爭土地如附圖所示A 部分
    位置，面積為519 平方公尺(包括圍牆範圍)。
  (三)因系爭房屋為未辦理保存登記之建物 (即違章建築)， 被告
    於85年9 月19日以系爭土地向中國信託辦理抵押借款時，並
    未連同系爭房屋一併辦理設定抵押予中國信託。
四、本件主要之爭點在於：被告主張系爭房屋於87年9 月3 日以
    1,077,000 元出賣予第三人乙○○○，目前已由乙○○○及
    其家人占用使用，是否為真？被告是否仍為系爭土地之無權
    占用人？茲說明如下：
  (一)被告抗辯系爭房屋已出賣予乙○○○之事實，業據提出與乙
    ○○○就系爭房屋之買賣契約書1 紙為證，且上開買賣契約
    書並經本院以87年度公字第603105號公證書公證在案，有本
    院公證書1 紙存卷可參。原告固質疑被告係為規避法院之強
    制執行，始另行將系爭房屋出賣予第三人。惟查：被告於85
    年9 月19日將系爭土地設定抵押於中國信託後，中國信託於
    91年9 月間始向本院聲請對被告系爭土地為強制執行，有本
    院依職權調閱之91年度執字第38183 號執行卷可稽。而被告
    將系爭房屋出賣予乙○○○之時間為87年9 月3 日，距中國
    信託聲請強制執行尚有4 年時間，原告主張被告係為規避強
    制執行始將系爭房屋出賣予乙○○○，似過於牽強。至原告
    又主張被告與乙○○○就系爭房屋之買賣係通謀虛偽意思表
    示云云，惟查：經本院依職權函請轄區員警前往系爭房屋查
    訪結果，系爭房屋目前確實由乙○○○之夫甲○○居住使用
    ，且甲○○亦表示，因被告積欠伊借款，始將房屋作為抵償
    等語，有高雄縣政府警察局仁武分局交辦單一紙附卷可稽，
    復與被告於本院陳述之事實相符 (見本院95年10月25日筆錄
    )， 足證，被告抗辯業將系爭房屋出賣予乙○○○，目前已
    由乙○○○及其家人占有使用之事實，自堪採信。
  (二)另被告固將系爭房屋出賣予第三人，惟系爭房屋既為未辦理
    保存登記之違章建築，則被告雖將之出賣予乙○○○，惟乙
    ○○○所取得者僅為系爭房屋之事實上之處分權，實際上之
    所有權仍屬被告所有。
  (三)按土地及其土地上之建築物同屬於一人所有，而僅以土地或
    僅以建築物為抵押者，於抵押物拍賣時，視為已有地上權之
    設定，民法第876 條第1 項定有明文。本件被告將系爭土地
    設定抵押予中國信託時，並未連同當時已存在之系爭房屋一
    併辦理設定抵押。揆諸前揭說明，系爭土地於拍賣時，應視
    為已有地上權之設定。換言之，系爭房屋目前既仍為被告所
    有，且被告之房屋坐落於原告土地之上，並非無法律上之權
    源，從而，原告自不得依民法第767 條之規定，請求被告拆
    屋還地；亦不得依同法第179 條之規定，請求給付相當於租
    金之損害賠償。本件原告之訴為無理由，應予駁回；其假執
    行之聲請，亦失所附麗，應一併駁回之。
五、據上論結：本件原告之訴為無理由，依民事訴訟法第78條，
    判決如主文。
中    華    民    國    95    年    11    月    8    日
                  民事鳳山分庭  法  官  高英賓
正本係照原本作成。
如不服本判決，應於送達後20日內，向本院提出上訴狀並表明上
訴理由，如於本判決宣示後送達前提起上訴者，應於判決送達後
10日內補提上訴理由書（須附繕本）。
中    華    民    國    95    年    11    月    8    日
                                書記官  李崑良


司法院資訊處製作；財團法人民間司法改革基金會備份。
